最　高　行　政　法　院　判　決　　　　　　　　　九十三年度判字第一二二五號
　　上　訴　人　東澤實業有限公司
　　代　表　人　甲○○
　　被 上訴 人　臺北市政府環境保護局
　　代　表　人　陳永仁
右當事人間因廢棄物清理法事件，上訴人不服中華民國九十二年五月二十三日臺北高
等行政法院九十一年度訴更一字第三○號判決，提起上訴。本院判決如左：
    主  文
上訴駁回。
上訴審訴訟費用由上訴人負擔。
　　理  由
一、上訴人東澤實業有限公司係廢物品及容器回收清除處理辦法規範之玻璃容器商品
    業者，應依其種類於每單月份十五日前向中央主管機關申報前二個月營業量或進
    口量，並應依申報之營業量或進口量，於申報期限內依中央主管機關核定公告之
    費率及指定之金融機構、帳號，向金融機構繳交回收清除處理費用。惟經行政院
    環境保護署（以下簡稱環保署）資源回收管理基金管理委員會查核發現，上訴人
    逾期未申報民國（下同）八十九年三、四月之營業量，環保署乃以八十九年五月
    三十日（八九）環署廢字第○○二九五九八號函請上訴人限期辦理，然上訴人仍
    未遵行，環保署乃以八十九年六月二十三日（八九）環署廢字第○○三四七七四
    號函請被上訴人依法告發處分，被上訴人以八十九年七月三日北市環五字第八九
    二二一三三七○○號函檢送八十九年六月二十九日北市環罰字第Ｘ二二○四七八
    號處理違反廢棄物清理法案件舉發通知書告發，並限於七月十五日前申報八十九
    年三至四月營業量或進口量，逾期未辦理者，按日連續處罰。嗣以八十九年七月
    十三日廢字第Ｙ○二四二七九號處理違反廢棄物清理法案件處分書處以上訴人新
    臺幣（下同）六萬元罰鍰。上訴人不服，提起訴願，嗣因本件處分書違反法令及
    處分法條未臻明確，被上訴人所屬衛生稽查大隊乃以八十九年九月二日北市環稽
    貳字第八九六○八六四○○二號函檢送經更正之處分書予上訴人，訴願遭駁回後
    ，遂提起行政訴訟，經原審法院八十九年度訴字第三四○三號判決駁回，上訴人
    不服，提起上訴，經本院以法院組織不合法之理由，將原判決廢棄，遂發回原審
    法院更為判決。
二、上訴人於原審起訴主張：本件處分係被上訴人錯引行為時（下同）廢棄物清理法
    第十條之一第二項，致得出與原事實完全不合的罰則效果。廢棄物清理法第十條
    之一第二項所規定者，並非規範業者申報營業量、進口量或繳交處理費用等事項
    。倘被上訴人所認定本件違反者確屬第十條之一第二項，則對照同法第二十三條
    之一前段規定，顯然前後矛盾。其次，被上訴人不適用行為時同法第十條之一第
    三項規定，卻迂迴地適用行政院衛生署依同法第十條之一第二項所發布之「廢物
    品及容器回收清除處理辦法」，顯已違反中央法規標準法第十一條法規位階之原
    理。另查上訴人係延誤被上訴人八十九年六月十五日催繳書期限而遭被上訴人以
    廢物品及容器回收清除處理辦法第七條、廢棄物清理法第十條之一第二項規定處
    罰，惟前揭條文中所規定係「未依規定期限申報」，但上訴人係「未申報」而非
    「未依規定期限申報」，被上訴人認事用法，顯有違誤。按廢棄物清理法第十條
    之一第二項，係授權行政機關對於規範廢物品容器及其業者、申報之手續等為細
    目列舉之法源。倘違反此規定，仍應回歸適用母法（即廢棄物清理法）之相關規
    定，否則行為時廢棄物清理法其他法條無異形同具文。再者，本件漏報營業量一
    百六十元之違規事項，其不法程度甚為低微，惟上訴人於發現逾期後，即迅將該
    款繳納，處分之意義已經達到，無必要加深人民權益之損害。且不法程度較高之
    同法第三項「有意脫免而短報或具不申報者」只需裁罰應繳費用一倍至二倍之罰
    鍰即可，反之，上訴人僅過失漏報區區百餘元，且於事後補納漏報金額卻應受第
    二項之重罰，實有鼓勵業者隱匿不報或漏報後故意不補繳之虞，為此，求為判決
    撤銷原處分及訴願決定等語。
三、被上訴人則以：環保署就一般廢棄物之種類、物品或其包裝、容器之業者範圍以
    八十六年十一月八日環署廢字第七一九○七號公告在案，並依行為時廢棄物清理
    法第十條之一第二項規定，訂定「廢物品及容器回收清除處理辦法」，其中廢物
    品及容器之業者亦分別具體規範。又回收清除處理費用之計費方式，係業者主動
    登記申報營業量之多寡，依中央主管機關核定公告之費率繳交。另廢物品及廢容
    器回收清除處理辦法第七條規定之目的，在促使業者履行依法申報之義務，俾利
    環保署能確切掌握申報資料，建立合理制度。是業者倘未申報營業量，自無法計
    算其應繳納回收清除處理費用，亦無法進行相關作業，上訴人既為廢物品及容器
    回收清除處理辦法規範之容器商品業者，依法即應善盡企業廠商辦理申報及繳交
    回收清除處理費之責任，上訴人未於法令規定期限辦理申報營業量，縱於事後完
    成申報並繳清積欠之清除處理費用，亦無法阻卻本件違規事實之成立等語，作為
    抗辯。
四、原審審酌全辯論意旨及調查證據之結果，以：按廢棄物清理法第二十三條之一第
    一項前段規定處罰違反同法第十條之一第三項之構成要件可知，同法第十條之一
    第三項，僅係規定製造業者或輸入業者應按當期營業量或按向關稅總局申報進口
    量、容器材質等資料，依中央主管機關核定之費率，繳交回收清除處理費用等，
    並未規定各該業者應於何時申報、繳交回收清除處理費用。是以同法第二十三條
    之一第一項前段處罰條文所指違反第十條之一第三項之構成要件，並不及於未申
    報或逾期未申報之處罰。至於各該業者應於何時申報、繳交回收清除處理費用，
    係於廢棄物清理法第十條之一第二項規定授權由中央主管機關會同中央目的事業
    主管機關訂定一般廢棄物之回收清除處理辦法。行政院環境保護署就一般廢棄物
    之種類、物品或其包裝、容器之業者範圍以八十六年十一月八日環署廢字第七一
    九○七號公告在案，並依廢棄物清理法第十條之一第二項規定，訂定廢物品及容
    器回收清除處理辦法，其中廢物品及容器之業者亦分別具體規範，有具體明確之
    授權內容及範圍，自屬合法授權之法規命令，上訴人質疑該授權之合法性，自非
    可採。則本件既係違反未於期限內申報進口量，自應依同法第二十三條之一第一
    項後段處罰條文規定之違反法第十條之一第二項之構成要件，是以不論行為係「
    未申報」或「未依規定期限申報」，均應依違反同法第十條之一第二項規定，以
    同法第二十三條之一第一項後段處罰新台幣六萬至十五萬元。上訴人主張其行為
    「未申報」而非「未依規定期限申報」，應係違反同法第十條之一第三項，以同
    法第二十三條之一第一項前段處以倍數罰鍰，顯係誤解。再以同法第二十三條之
    一第一項之法規構成形態觀之，該處罰之條文除處罰同法第十條之一第三項之情
    節外，其他關於違反同法第十條之一條文他項規定者，依同法第二十三條之一第
    一項後段處罰，足見法規就違反同法第十條之一第三項及第二項之處罰形態，係
    各別構成要件，並非高度低度之關係，當不致使廢棄物清理法第十條之一第三項
    形同具文。再者，法規適用係以法律事實涵攝法規構成要件而得出法律效果，上
    訴人既未依規定期限申報其八十九年三至四月營業量，其行為既已該當違反同法
    第十條之一第二項規定，自應依同法第二十三條之一第一項後段規定，處二萬元
    以上五萬元以下罰鍰，而非依上訴人主張依同條項前段之規定處罰。本件純係法
    律適用之問題，顯與比例原則無涉，上訴人以此為辯，顯不可採等由，乃駁回上
    訴人在原審之訴。
五、上訴意旨略謂：上訴人所爭執者，係實務上之申報繳款流程並非如廢棄物清理法
    第十條之一所規定般，先依規定申報、次由主管機關核定、再由業者依核定之金
    額繳納。而是製造業者按當期營業量、輸入業者按向關稅總局申報進口量，自行
    按費率核算應繳納之金額，於期限內同時填具繳款單，逕向金融機構繳納清除處
    理費用，亦即「申報」與「繳款」係同一件事。故上訴人苟因「未依規定期限申
    報」而違反廢棄物清理法第十條之一第二項、第二十三條之一後段之規定，必同
    時因「未依規定繳交」而違反同法第三項、第二十三條之一前段之規定，換言之
    ，「未依期限申報」則必「未依規定繳款」。是以上訴人前具狀質疑，在法律適
    用上如與實務程序脫節，則第十條之一第三項當形同具文之原因於此。職是，上
    訴人之行為同時違反廢棄物清理法第十條之一第二項、第三項、第二十三條之一
    前段及後段之規定，依行政程序法第七條規定，上訴人因漏未繳納應繳之費用新
    台幣一百四十六元，確有疏失，惟行政機關應可依廢棄物清理法第二十三條之一
    前段處罰上訴人應繳納費用一倍至二倍罰鍰，卻選擇適用造成人民更大之損害的
    廢棄物清理法第二十三條之一後段處以新台幣六萬元罰鍰，其方法手段實難謂合
    乎比例，原審除適用法條有違誤外，說理亦前後矛盾，其判決當然違背法令等語
    。
六、本院按「物品或其包裝、容器經食用或使用後，足以產生下列性質之一之一般廢
    棄物，致有嚴重污染環境之虞者，由該物品或其包裝、容器之製造、輸入、販賣
    業者負責回收清除、處理之：一、不易清除、處理。二、含長期不易腐化之成分
    。三、含有害物質之成分。四、具回收再利用之價值。」、「前項一般廢棄物之
    種類、物品或其包裝、容器之業者範圍，由中央主管機關公告之；其一般廢棄物
    之回收清除處理辦法，由中央主管機關會同中央目的事業主管機關定之。」、「
    未依第十條之一第三項規定繳交回收清除處理費者，經限期催繳仍不繳納者，移
    送法院強制執行，並處應繳納費用一倍至二倍之罰鍰．．．違反同條文他項規定
    者，處二萬元以上五萬元以下罰鍰；經通知限期改善，仍未遵行者，按日連續處
    罰。」行為時廢棄物清理法第十條之一第一項、第二項、第二十三條之一第一項
    分別定有明文。又按「業者應依中央主管機關核定之費率及其申報之營業量或進
    口量，繳交回收清除處理費用。中央主管機關應以前項費用成立資源回收管理基
    金（以下簡稱基金），並依基金收支保管及運用辦法設置資源回收管理基金管理
    委員會收支保管及運用。」、「業者應依其種類於每單月份十五日前向中央主管
    機關申報前二個月營業量或進口量，相關證明文件應留存備查。」廢物品及容器
    回收清除處理辦法第四條、第七條亦各有明文。廢棄物清理法第十條之一第三項
    ，僅係規定製造業者或輸入業者應按當期營業量或按向關稅總局申報進口量、容
    器材質等資料，依中央主管機關核定之費率，繳交回收清除處理費用等，並未規
    定各該業者應於何時申報、繳交回收清除處理費用，則上訴意旨謂伊所違反者為
    同條第三項規定，自非可採。至於各該業者應於何時申報、繳交回收清除處理費
    用，依廢棄物清理法第十條之一第二項規定係授權由中央主管機關會同中央目的
    事業主管機關訂定一般廢棄物之回收清除處理辦法。本件被上訴人裁處上訴人罰
    鍰，並非因上訴人「未申報及繳交」其八十九年三至四月營業量，而是因上訴人
    「未依規定期限申報」前開營業量，是上訴人所違反者為廢棄物清理法第十條之
    一第二項之規定，自應依同法第二十三條之一第一項中段之規定，處二萬元以上
    五萬元以下罰鍰，而非依上訴人主張之依同條項前段「未依第十條之一第三項規
    定繳交回收清除處理費者，經限期催繳仍不繳納者，移送法院強制執行，並處應
    繳納費用一倍至二倍之罰鍰」之規定處罰。原處分並無違誤，與比例原則無涉，
    訴願決定予以維持，核無不合。原審斟酌全辯論意旨及調查證據之結果，判決駁
    回上訴人之訴，核無不合。上訴意旨仍執前詞，指摘原判決不當，聲明廢棄，為
    無理由，應予駁回。
據上論結，本件上訴為無理由，爰依行政訴訟法第二百五十五條、第九十八條第三項
前段，判決如主文。
中　　華　　民　　國　　九十三　　　年　　　九　　　　月　　二十三　　　日
                    最 高 行 政 法 院  第 三 庭
                                審 判 長 法  官　　　廖　政　雄
                                         法  官      林  茂  權
                                         法  官　　　林　清　祥
                                         法  官　　　鍾　耀　光
                                         法  官　　　姜　仁　脩
右  正  本  證  明  與  原  本  無  異
　　　　　　　　　　　　　　　　　　　　 法院書記官　張　雅　琴
中　　華　　民　　國　　九十三　　　年　　　九　　　　月　　二十四　　　日
